【裁判字號】    97,選上更(一),202
【裁判日期】    970903
【裁判案由】    賄選
【裁判全文】
臺灣高等法院臺南分院刑事判決
上  訴  人  臺灣臺南地方法院檢察署檢察官
上  訴  人
即  被  告  甲○○
上  訴  人
即  被  告  丁○○
上  訴  人
即  被  告  乙○○
前三人共同
選任辯護人  賴鴻鳴  律師
            黃俊達  律師
            劉錦勳  律師
被      告  丙○○
選任辯護人  黃溫信  律師
            黃紹文  律師
上列上訴人因被告等賄選案件，不服臺灣臺南地方法院95年度選
訴字第33號中華民國96年6月12日第一審判決（起訴案號：臺灣
臺南地方法院檢察署95年度選偵字第93號），提起上訴，判決後
，經最高法院第一次發回更審，本院判決如下：
    主      文
原判決關於甲○○、丁○○、乙○○部分撤銷。
甲○○共同連續鎮民代表會主席之選舉，對於有投票權之人，交
付賄賂，而約其為投票權一定之行使，處有期徒刑壹年拾月，緩
刑參年，緩刑期間付保護管束，褫奪公權參年，預備交付之賄賂
新臺幣陸拾萬元沒收。
丁○○、乙○○鎮民代表會主席之選舉，有投票權之人，收受賄
賂，而許以為投票權一定之行使，各處有期徒刑壹年柒月，均緩
刑貳年，緩刑期間均付保護管束，均褫奪公權年，所收受之賄
賂新臺幣各參拾萬元沒收之。
其他上訴駁回 (即丙○○無罪部分)。
    事      實
一、甲○○、丁○○、乙○○及陳進得、陳敏男 (按本案陳進得
    、陳敏男二人因有投票權之人收受賄賂，其中陳進得部分業
    經本院以九十六年度選上訴字第九九六號判決，判處免刑確
    定，其所收受之賄賂新台幣三十萬元沒收之，另陳敏男部分
    則經原審95年度選訴33號判處免刑確定）為臺南縣第十一屆
    學甲鎮鎮民代表選舉登記合格之候選人，賴國隆、李武雄（
    二人業經臺灣臺南地方法院以九十六年度簡字第三五三號簡
    易判決，各判處有期徒刑一年六月，並宣告緩刑三年確定）
    則分別係甲○○及乙○○之友人，緣該屆學甲鎮鎮民代表訂
    於民國（下同）九十五年六月十日舉行選舉，嗣後並選出新
    任鎮民代表計有甲○○、謝周秋月、乙○○、陳敏男、鄭美
    金、丁○○、陳進得、陳惠川、陳如願、謝國禎、郭永程等
    共十一名，並由上開當選之鎮民代表甲○○等十一人於九十
    五年八月一日選舉鎮代會主席、副主席。甲○○（原欲與丁○○搭配競選鎮代會正、副主席，因副主席部分丁○○實力
    不敵謝國禎，後改支持謝周秋月）於上開鎮民代表選舉競選
    期間，除積極使自己能當選代表外，更為使自己於當選代表
    後能順利當選臺南縣學甲鎮鎮民代表會主席，竟基於對該屆
    鎮民代表會主席選舉有投票權之人交付賄賂之概括犯意，共
    同與賴國隆基於上開概括犯意聯絡，另李武雄則與賴國隆亦
    共同基於上開犯意聯絡：
  (一)甲○○先於九十五年四月九日前某日，分別前往陳進得位於
    臺南縣學甲鎮中洲四九九號住處及丁○○位於臺南縣學甲鎮
    美豐一一九號之三住處，親自各交付新臺幣（下同）三十萬
    元予陳進得及丁○○，要求二人於當選鎮民代表後，於鎮代
    會主席選舉時投票予代表會主席候選人甲○○，陳進得及丁○○即分別基於在鎮民代表會主席之選舉收受賄賂，而許以
    為投票權一定行使之犯意，分別收受甲○○所直接交付之上
    開賄款，並約定同意於鎮代會主席選舉時投票支持甲○○。
  (二)甲○○再於九十五年五月下旬至六月初上開期間之某日，分
    別交付各六十萬元予賴國隆及郭再欽，請賴國隆各分別交付
    三十萬元予陳敏男、乙○○；另請郭再欽各交付三十萬元予
    李榮華及鄭美金，並要求其等轉知陳敏男、乙○○、李榮華
    及鄭美金於當選鎮民代表後，在鎮代會主席選舉時投票予代
    表會主席候選人甲○○。
  (1)賴國隆於收受該筆賄款後，先於九十五年五月下旬某日，在
    不詳地點親自將賄款三十萬元交付陳敏男，並告以上情，陳
    敏男乃基於在鎮民代表會主席之選舉收受賄賂，而許以為投
    票權一定行使之犯意，收受上開賄款，並約定同意於鎮代會
    主席選舉時投票支持甲○○。
  (2)賴國隆復於九十五年五月下旬某日，在不詳地點親自將賄款
    三十萬元轉交予乙○○關係密切之李武雄，並告以上情，李
    武雄旋即將該賄款交付予乙○○，乙○○亦基於在鎮民代表
    會主席之選舉收受賄賂，而許以為投票權一定行使之犯意，
    收受上開賄款，並約定同意於鎮代會主席選舉時投票支持甲○○。
  (3)郭再欽於收受該六十萬元賄款後，原答應會為甲○○處理，
    後因其與李榮華及鄭美金之夫甚為熟稔，未交付賄款予李榮
    華及鄭美金，即請託其等支持甲○○，其等即答應支持甲○○，而未將賄款送出。
  (4)臺南縣第十一屆學甲鎮鎮民代表選舉於九十五年六月十日舉
    行選舉後，由甲○○、謝周秋月、乙○○、陳敏男、鄭美金
    、丁○○、陳進得、陳惠川、陳如願、謝國禎、郭永程等共
    十一名當選為鎮民代表，上開甲○○等十一人所當選之鎮民
    代表於九十五年八月一日再互選鎮代會主席、副主席，因甲○○上開賄選行為，結果由甲○○、謝周秋月順利當選為鎮
    代會主席、副主席。
二、案經臺灣臺南地方法院檢察署檢察官偵查後提起公訴。
    理      由
甲、程序方面：
一、按被告以外之人於審判外之陳述，雖不符刑事訴訟法第159
    條之1至第159條之4之規定，而經當事人於審判程序同意作
    為證據，法院審酌該言詞陳述或書面陳述作成時之情況，認
    為適當者，亦得為證據。當事人、代理人或辯護人於法院調
    查證據時，知有第159條第1項不得為證據之情形，而未於言
    詞辯論終結前聲明異議者，視為有前項之同意，刑事訴訟法
    第159條之5定有明文。查本件當事人或辯護人等於言詞辯論
    終結前，對於下述本院採為認定犯罪事實依據之供述及文書
    證據之證據能力，均未聲明異議，復經本院於審理時逐一提
    示予檢察官、被告、辯護人等表示意見，其等均於本院審理
    中表示無意見，本院審酌該等供述證據之取得過程並無瑕疵
    ，與本案待證事實間復具有相當之關聯性，以之為本案證據
    並無不當，自得採為本件認定事實之基礎，至於證明力如何
    ，則為本院自由裁量、判斷之範圍，合先敘明。
乙、實體方面：
壹、關於被告甲○○、丁○○、乙○○有罪（撤銷）部分：
一、上開犯罪事實，業據被告甲○○、丁○○、乙○○於偵查、
    原審及本院上訴審、更一審審理中均自白不諱（見本院上訴
    卷第六十三頁、本院更一審九十七年六月三十日、八月二十
    七日審判筆錄）。核與共同被告賴國隆、李武雄、陳進得、
    陳敏男所為之自白相符，並與證人郭再欽、李榮華、鄭美金
    於偵查中具結後所為證詞吻合，足可認定被告甲○○等人之
    自白確與事實相符，自可採信。綜上，本案事證明確，被告
    甲○○、丁○○、乙○○等人犯行已堪認定，應依法論科。
二、新舊法適用說明：
    按行為後法律有變更者，適用行為時之法律。但行為後之法
    律有利於行為人者，適用最有利於行為人之法律，九十五年
    七月一日施行之新修正刑法第二條第一項定有明文。
  (一)刑法第二十八條「共同正犯」定義修正之法律適用：
    刑法第二十八條原規定：「二人以上共同『實施』犯罪之行
    為者，皆為共同正犯。」新法修正為：「二人以上共同『實
    行』犯罪之行為者，皆為共同正犯。」將舊法之「實施」修
    正為「實行」。原「實施」之概念，包含陰謀、預備、著手
    及實行等階段之行為，修正後僅共同實行犯罪行為始成立共
    同正犯。是新法共同正犯之範圍已有限縮，排除陰謀犯、預
    備犯之共同正犯。新舊法就共同正犯之範圍既因此而有變動
    ，自屬犯罪後法律有變更，而非僅屬純文字修正，應有新舊
    法比較適用之問題，經比較結果，以新法對被告為有利，是
    此部分應適用新修正之刑法第二十八條。
  (二)刑法第五十六條連續犯刪除後之比較適用：
    按行為後法律修正，致行為時與裁判時之法律規定不同，而
    有刑法第二條第一項行為後法律變更之情形者，應比較新舊
    法，依「從舊從輕」之法則，適用最有利於行為人之法律，
    又所稱「法律變更」應係指刑罰法律變更，即犯罪構成要件
    或處罰之內容變更，或「罪」「刑」雖未變更，但因法條修
    正結果，使刑罰之實質內容發生變動而輕重之別者而言。被
    告行為後，於九十四年一月七日修正，同年二月二日公布，
    九十五年七月一日修正施行之新刑法，已刪除第五十六條連
    續犯之規定，原屬連續犯之數個犯罪行為，依新法應論以數
    罪，併合處罰之，而依修正前之刑法第五十六條規定，則論
    以裁判上一罪，顯然罪刑之處罰內容發生變動，此部份之修
    正，自屬法律變更，應有新舊法之比較適用，經比較新舊法
    結果，以舊法較有利於行為人，依刑法第二條第一項前段規
    定，應依修正前刑法第五十六條連續犯規定，論以一罪，併
    加重其刑（最高法院九十五年五月二十三日第八次刑事庭會
    議決議參照）。
  (三)刑法第六十七條、第六十八條「罰金刑加重或減輕」修正之
    法律適用：
  1.加重其刑時：刑法「罰金刑加減」之規定，將舊法「僅加減
    其最高度」之規定（刑法第六十八條），改為「最高度及最
    低度同加減之」（刑法第六十七條），罰金法定刑之加減範
    圍變更，因屬刑罰權科刑規範之變更，於處斷時自有新舊法
    比較輕重必要，於有加重事由時，舊法最低度刑未同加，對
    被告較為有利，自應依刑法第二條第一項前段適用較有利於
    行為人之舊法。
  2.減輕其刑時：刑法「罰金刑加減」之規定，將舊法「僅加減
    其最高度」之規定（刑法第六十八條），改為「最高度及最
    低度同加減之」（刑法第六十七條），罰金法定刑之加減範
    圍變更，因屬刑罰權科刑規範之變更，於處斷時自有新舊法
    比較輕重必要，於有減輕其刑之事由時，新法最低度刑同減
    之，自應依刑法第二條第一項但書適用較有利於行為人之新
    法。
  (四)刑法第三十七條第二項「褫奪公權」要件修正之法律適用；
    與公職人員選舉罷免法有關「褫奪公權」規定之適用：
    刑法於九十五年七月一日修正施行後，將第三十七條第二項
    原規定「宣告六個月以上有期徒刑，依犯罪之性質認為有褫
    奪公權之必要者，宣告褫奪公權一年以上十年以下」修正為
    「宣告一年以上有期徒刑，依犯罪之性質認為有褫奪公權之
    必要者，宣告一年以上十年以下褫奪公權」，比較前後規定
    ，應以修正後之刑法第三十七條較有利於被告而為適用。又
    犯公職人員選舉罷免法第五章之罪或刑法分則第六章之妨害
    投票罪，宣告有期徒刑以上之刑者，並宣告褫奪公權，公職
    人員選舉罷免法第九十八條第三項定有明文。此項褫奪公權
    之宣告，具有強制性，為刑法第三十七條第二項之特別規定
    ，不受宣告一年以上有期徒刑之限制，應優先適用（最高法
    院九十五年台上字第七三四七號判決參照），惟宣告褫奪公
    權之期間依刑法第三十七條第二項仍為一年以上十年以下。
    【又從刑附屬於主刑，除法律有特別規定者外，依主刑所適
    用之法律（最高法院九十五年度第八次刑事庭會議），本件
    主刑係適用條正前規定，褫奪公權係從刑，亦應適用修正施
    行前關於褫奪公權期間之規定。】
  (五)刑法第七十四條「緩刑」要件修正之法律適用：
    按緩刑之宣告，本質上無異恩赦，雖具消滅刑罰權效果，惟
    立法意旨乃在藉由刑之執行猶豫，給予被告自新之機會，以
    避免短期自由刑之流弊（未及發揮刑罰執行效果，然受刑人
    已感染其他惡習，失輕犯者遷善機會），是否宣告緩刑，屬
    實體法上賦予法院得為自由裁量之事項，自應就行為人是否
    適具緩刑情狀，於裁判時本於一般法律原則綜合裁量（最高
    法院九十一年度台上字第五二九五號判決意旨參照），是其
    緩刑情狀之取捨，自應以「裁判時」情狀為要，且自累犯亦
    可宣告緩刑之意旨（最高法院九十二年度第十八次刑事庭會
    議決議參照），亦足徵此旨；是以緩刑之宣告，較諸本於「
    行為人刑法」、避免惡化行為人「行為時」法律地位等觀念
    ，就刑罰法律於行為後變更而設之刑法第二條第一項從舊從
    輕原則意旨，既屬迥異，自無須依刑法第二條第一項為新舊
    法比較，應適用現行有效之刑法第七十四條規定（最高法院
    九十五年第八次刑事庭會議決議參照）。
三、【論罪科刑】：
  (一)被告甲○○等人行為後，公職人員選舉罷免法業於九十六年
    十一月七日修正公布施行，僅將該法第九十條之二移列於第
    一百條、第九十八條移列至第一百一十三條，修正前、後之
    犯罪構成要件與法律效果則完全相同，僅為條次之異動，是
    此部分不生新舊法比較之問題，應逕適用裁判時法（最高法
    院95年第21次刑事庭決議)，以下則均適用裁判時法即修正
    後之公職人員選舉罷免法第一百條 (原修正前第九十條之二
    ) 、第一百十三條 (原修正前第九十八條)，先予敘明。
  (二)核被告甲○○所為，係違反公職人員選舉罷免法第一百第一
    項之投票行賄罪。被告丁○○、乙○○所為則係分別違反同
    法第一百條二項之投票收賄罪，又公職人員選舉罷免法第一
    百條之賄選罪，以對於有投票權之人，行求、期約或交付賄
    賂或其他不正利益，而約其不行使投票權或為一定之行使者
    為構成要件，其行求、期約、交付行為，係屬階段行為，其
    行求賄賂階段，屬行賄者單方意思表示行為，不以相對人允
    諾為必要；而交付賄賂階段，則以行賄者已實施交付賄賂之
    行為，一經交付，罪即成立，雖不以收受者確已承諾，或進
    而為一定投票權之行使為必要，但仍以收受者已收受，而有
    受賄意思者為限（最高法院九十三年台上字第五八○二號判
    決意旨參照）。被告甲○○交付郭再欽六十萬元賄款，請其
    各轉交三十萬元給李榮華、鄭美金部分，因郭再欽未將賄款
    送出，應認尚屬預備階段，此部分係犯公職人員選舉罷免法
    第一百條第三項之預備賄選罪。被告甲○○與賴國隆、李武
    雄就上開賄選犯行間，有犯意聯絡及行為分擔，為共同正犯
    。被告甲○○與郭再欽就上開預備賄選犯行間，有犯意聯絡
    及行為分擔，亦為共同正犯。又被告甲○○除犯上開預備賄
    選罪外，尚犯同法條第一項之賄選罪，二者有階段關係，該
    預備賄選為交付賄賂之行為所吸收，應論以同法條第一項之
    賄選罪。被告甲○○為上開多次行賄行為，時間緊接，犯罪
    構成要件相同，顯係基於概括犯意而為，應依修正施行前刑
    法第五十六條連續犯之規定，以一罪論，並加重其刑。
  (三)被告甲○○於九十五年九月二十五日、二十六日在臺灣臺南
    地方法院檢察署接受調查及訊問時均否認犯罪（見偵卷(一)第
    四十至五十六頁）；被告丁○○於九十五年九月二十五日下
    午十五時四十七分在臺灣臺南地方法院檢察署接受調查時亦
    否認犯罪（見偵卷(一)第一三一至一三三頁）；乙○○於九十
    五年九月二十五日在臺灣臺南地方法院檢察署接受調查及訊
    問時皆否認犯罪（見偵卷(一)第二一七至二二四頁）；而後甲○○於九十五年十月二十五日檢察官訊問時才坦承犯行（見
    偵卷(二)第三十四至三十五頁）；丁○○於九十五年九月二十
    五日下午十時三十四分經檢察官訊問時，始坦承犯行；乙○○則於九十五年十月二十七日十五時五十四分自白犯罪（見
    偵卷(三)第十九頁），應依公職人員選舉罷免法第一百條第六
    項規定，減輕其刑。上開被告甲○○刑之加重及減輕部分，
    並依刑法第七十一條第一項之規定先加後減之。
四、原審以被告甲○○、丁○○、乙○○等三人罪證明確，依法
    予以論罪科刑，並對被告甲○○依「共同連續鎮民代表會主
    席之選舉，對於有投票權之人，交付賄賂，而約其為投票權
    一定之行使，處有期徒刑壹年拾月，緩刑年，緩刑期間付
    保護管束，褫奪公權年，交付之賄賂新臺幣壹佰貳拾萬元
    沒收。」及對被告丁○○、乙○○依「鎮民代表會主席之選
    舉，有投票權之人，收受賄賂，而許以為投票權一定之行使
    ，各處有期徒刑壹年柒月，均緩刑貳年，緩刑期間付保護管
    束，褫奪公權年，各所收受之賄賂現金新臺幣拾萬元沒
    收之，如全部或一部不能沒收時，追徵其價額」等情。固非
    無見。惟查：
  (一)原判決主文就被告甲○○項下諭知「交付之賄賂新台幣一二
    ○萬元沒收。」然按：(1)公職人員選舉罷免法第一百條四項
    ：「預備或用以行求期約或交付之賄賂，不問屬於犯人與否
    ，沒收之。」；第五項：「犯第二項之罪者，所收受之賄賂
    沒收之。如全部或一部不能沒收時，追徵其價額。」本件甲○○仍有六○萬元（即郭再欽部分）未送出，此部分為預備
    之賄賂，仍屬甲○○所有，依上開公職人員選舉罷免法第一
    百條第四項規定，應沒收之。其餘款項均已交付，自應於各
    該受賄者項下諭知沒收。
  (二)原判決理由認：「被告丁○○、乙○○應依同條第五項之規
    定，分別沒收其所交付或收受之賄賂，如全部或一部不能沒
    收時，追徵其價額」。並於主文項下諭知：「各所收受之賄
    賂現金新臺幣參拾萬元沒收之，如全部或一部不能沒收時，
    追徵其價額。」然查本件丁○○、乙○○各所收受之賄賂為
    現金新台幣三十萬元，並非其他有價值之實物或無形之利益
    ，所謂追徵其價額者，必限於所沒收之物為我國現行貨幣以
    外之其他財物而無法沒收時，始應追徵其價額，使其繳納與
    原物相當之價額。如犯罪所得之金錢為我國貨幣即新台幣（
    中央銀行發行新台幣辦法第二條參照），因其本身即為我國
    現行貨幣價值之表示，自不發生追徵其價額之問題。是原判
    決此部分尚屬有誤。
  (三)本件被告等犯罪後，新刑法業於九十五年七月一日實行，與
    本件有關之刑法第二八條共同正犯、第三十三條第五款罰金
    最低額、第三十七條褫奪公權要件、第六十七條、第六十八
    條罰金刑加重或減輕及第七十四條「緩刑」要件等修正，原
    審判決未予比較，亦有未洽。
  (四)被告及其辯護人上訴辯稱本件被告甲○○、乙○○、丁○○
    三人於偵查中已自白，是否應適用證人保護法予以減免；及
    原判決量刑過重、褫奪公權及緩刑期間過長，且於緩刑期間
    無保護管束之必要云云。惟按：
  1.是否適用證人保護法部分：
  (1)證人保護法第二條第十款規定：本法所稱刑事案件，以下列
    各款所列之罪為限：十、公職人員選舉罷免法第八十八條第
    一項、第八十九條第一項、第二項、第九十條之一第一項、
    第九十一條第一項第一款或第九十一條之一第一項之罪。
  (2)本件被告等人所犯者為公職人員選舉罷免法第一百條第一項
    、第二項之罪，非屬上開證人保護法第二條第十款之刑事案
    件，故不適用證人保護法予以減免其刑。
  2.緩刑期間是否過長：
  (1)刑法第七十四條第一項規定：受二年以下有期徒刑、拘役或
    罰金之宣告，而有下列情形之一，認以暫不執行為適當者，
    得宣告二年以上五年以下之緩刑，其期間自裁判確定之日起
    算：
    一未曾因故意犯罪受有期徒刑以上刑之宣告者。
    二前因故意犯罪受有期徒刑以上刑之宣告，執行完畢或赦免
      後，五年以內未曾因故意犯罪受有期徒刑以上刑之宣告者
      。
  (2)查本件上訴人甲○○、丁○○、乙○○等均未曾受有期徒刑
    以上刑之宣告，有臺灣高等法院被告前案紀錄表三份可查，
    其等在犯罪被發覺偵查後，即能認罪並配合偵查機關，另斟
    酌起訴檢察官為被告利益請求量處緩刑之旨，認所宣告之刑
    以暫不執行為適當，故原審法院依據刑法第七十四條第一項
    第一款規定，審酌其所犯程度，上訴人甲○○併諭知緩刑三
    年，上訴人丁○○、乙○○均併諭知緩刑二年，經核並無不
    妥。
  3.於緩刑期間是否有交付保護管束之必要。但查：
  (1)刑法第九十三條規定：I受緩刑之宣告者，除有下列情形之
    一，應於緩刑期間付保護管束外，得於緩刑期間付保護管束
    ：一犯第九十一條之一所列之罪者。（須施以強制治療之罪
    ）二執行第七十四條第二項第五款至第八款所定之事項者。
  (2)按緩刑制度在暫緩宣告刑之執行，促使犯罪行為人自新，藉
    以救濟短期自由刑之弊，則緩刑期內，其是否已自我約制而
    洗心革面，自須予以觀察，尤其目前政治風氣不佳，被告等
    人均係政治人物，習於以選舉取得公職名器，若存賄選或收
    賄之心，則取得職位後必想盡辦法利用其權勢從中收回所付
    出之金錢，所謂君子之德風，小人之德草，風行草偃，被告
    等既不能起帶頭作用，更甚者成為敗壞選風之源頭，造成民
    主政治之偏差，自有應於緩刑期間予以管束，加強法治教育
    ，以端正選風，故原審法院交付保護管束，洵屬有理。
  4.褫奪公權期間部分：
    按犯公職人員選舉罷免法第五章之罪或刑法分則第六章之妨
    害投票罪，宣告有期徒刑以上之刑者，並宣告褫奪公權，公
    職人員選舉罷免法第一百十三條第三項定有明文。而此項褫
    奪公權之宣告，寓有強制性，為刑法第三十七條第二項之特
    別規定，不受宣告六月（九十四年修法後為一年）以上有期
    徒刑之限制，法院自應優先適用（參酌最高法院九十五年度
    台上字第一四七號）。參酌本件上訴人甲○○、丁○○、乙○○等參選之層級，及犯罪情形，原審法院判決上訴人等褫
    奪公權三年，並無不妥。
  5.本件被告甲○○、乙○○、丁○○三人之上訴雖無理由，惟
    原審既有如前揭所述瑕疵，自應由本院就原判決關於甲○○
    、丁○○、乙○○部分予以撤銷改判。
五、爰審酌選舉乃民主政治最重要之表徵，須由當選代表之選民
    評斷代表會主席候選人之才德、品行、學識、操守、政見而
    選賢與能，其攸關國家政治之良窳、法律之興廢，公務員之
    進退影響國家根基及人民權利至深且鉅，而賄選為敗壞選風
    之主要根源，不得使金錢或其他有價值財物介入選舉，抹滅
    實行民主政治之真意，甲○○不思以正當手段競選代表會主
    席，竟對有投票權人交付金錢賄選；而乙○○、丁○○擁有
    選舉權，不珍惜選賢與能之機會，竟坐以待斃，收受賄賂，
    使甲○○得以順利當選，使真正民主政治無以建立，破壞選
    舉制度，殊值非難等一切犯罪情狀，量處被告甲○○、丁○○、乙○○如主文第二項、第三項所示之刑，以資懲儆。
  (一)本件被告甲○○、丁○○、乙○○前均未曾受有期徒刑以上
    刑之宣告，有臺灣高等法院被告前案紀錄表三份可查，其等
    在犯罪被發覺偵查後，即能認罪並配合偵查機關，【被告等
    人經此偵審教訓後，應知所警惕，信無再犯之虞，本院因認
    所宣告之刑以暫不執行為適當，併諭知緩刑，以勵自新】，
    另斟酌起訴檢察官為被告利益請求量處緩刑之旨，本院因認
    所宣告之刑以暫不執行為適當，依據刑法第七十四條第一項
    第一款規定，審酌其所犯程度，被告甲○○併諭知緩刑三年
    ，被告丁○○、乙○○均併諭知緩刑二年，以啟自新。又被
    告三人觸犯本罪，係以犯罪方法獲致公職，為使被告於緩刑
    期間，不致再因選舉或輔選活動誤觸法網，並促使被告等人
    行止得宜，加強其法律知識，爰於被告三人受緩刑宣告之期
    間，均另付保護管束，以維法治。
  (二)被告甲○○、丁○○、乙○○係因違反公職人員選舉罷免法
    第五章之妨害選舉罷免處罰章之罪，既經本院宣告有期徒刑
    以上之刑，應依公職人員選舉罷免法第一百十三條第三項、
    刑法第三十七條第二項之規定，併予宣告褫奪公權，均詳如
    主文所示。
  (三)末查本件雖自被告甲○○、丁○○、乙○○分別扣得六十萬
    元、三十萬元、三十萬元。然而上開扣得現金並非被告等人
    原所行賄或所收受之賄款，僅係被告等人依其所自白內容所
    交付之等值現金，本院審酌後認定上開扣案現金並非本案犯
    罪之賄賂。則被告甲○○應依公職人員選舉罷免法第一百條
    第四項，被告丁○○、乙○○應依同條第五項之規定，分別
    沒收其所預備交付或收受之賄賂。其餘扣案郭再欽所有存摺
    五本及謝周秋月所有名單一份，與本案無關，亦不為沒收諭
    知。
貳、關於被告丙○○無罪（上訴駁回）部分：
一、公訴意旨略以：被告丙○○原係欲搭配被告謝國禎競選第十
    一屆臺南縣學甲鎮鎮代會正、副主席之人，後因於鎮代選舉
    前夕被發現資格不符，取消候選人資格。然被告謝國禎為上
    開鎮代會副主席候選人，其為使自己能於本屆鎮代會主席、
    副主席選舉時，能順利當選代表會副主席，竟與被告丙○○
    共同基於對有投票權之人交付賄賂之犯意聯絡，【於九十五
    年六月初】，共同開車赴被告陳進得位於臺南縣學甲鎮中洲
    里中洲四九九號之住處，由丙○○將二十萬元之賄款交付予
    陳進得，【要求陳進得於鎮代會主席、副主席選舉時，主席
    部分投票予丙○○，副主席部分投票予謝國禎，陳進得亦基
    於投票受賄之故意，收受渠等所交付之二十萬元賄款，並答
    應鎮代會主席選舉時投票予渠等】。嗣因丙○○資格不符未
    能參選鎮民代表，且陳進得已另收受甲○○之賄款，陳進得
    遂於數日後將二十萬元攜帶至丙○○家中，欲退給丙○○，
    惟丙○○不在家，其妻不敢做主擅自收下該筆款項，陳進得
    遂轉而將該款項退給謝國禎，請謝國禎將錢退還給丙○○，
    謝國禎收下後即於數日後將該二十萬元之款項退還給丙○○
    。因認被告丙○○共同涉犯公職人員選舉罷免法第九十條之
    二第一項罪嫌云云。
二、按犯罪事實應依證據認定之，無證據不得認定犯罪事實；又
    不能證明被告犯罪者，應諭知無罪之判決，刑事訴訟法第一
    百五十四條第二項、第三百零一條第一項分別定有明文。而
    為貫徹無罪推定原則，檢察官對於被告之犯罪事實，應負實
    質舉證責任。檢察官舉證責任之內涵，除應盡提出證據之形
    式舉證責任外，尚應指出其證明之方法，用以說服法院，使
    法官確信被告犯罪構成事實之存在。此指出其證明之方法，
    應包括指出調查之途徑，與待證事實之關聯及證據之證明力
    等事項（最高法院九十一年四月三十日九十一年度第四次刑
    事庭會議決議要旨一參照）。又刑事訴訟法第一百五十六條
    第二項規定，共犯之自白，不得作為有罪判決之唯一證據，
    仍應調查其他必要之證據，以察其是否與事實相符。
三、公訴意旨認為被告丙○○涉有前開犯行，係以被告丙○○之
    陳述以及九十五年七月三十一日丁○○與李蔡美枝之電話監
    聽譯文等證據資料，作為主要論據。訊據被告丙○○亦不否
    認有與被告陳進得往返交付二十萬元之事實，惟俱堅決否認
    行賄犯行，均辯稱所交付二十萬元與檢察官起訴之事實完全
    無關，被告丙○○另補稱：「我雖有領表參選臺南縣學甲鎮
    鎮民代表，但在登記完畢後之九十五年四月十二或十三日過
    了一星期或十天，大約是九十五年四月二十三日，臺南縣學
    甲鎮鎮公所民政課的人就打電話通知我，告知臺南縣選委會
    表示我不符合參選資格，我當時就知道連代表都不能參選了
    ，既然我沒有參選資格，根本就不可能在這之後還和謝國禎
    搭配參選臺南縣學甲鎮鎮民代表主席及副主席。」等語（見
    本院卷一第二○三頁、卷二第九至十六頁）。
四、經查：
  (一)按公職人員選舉罷免法第一百條第一項（原修正前公職人員
    選舉罷免法第九十條之二第一項之投票行賄罪，因內容未變
    僅條號變更），固不以行求、期約或交付賄賂時，選務機關
    已發布選舉公告或該候選人已登記參選為限，祇須提前賄選
    之雙方，於行賄、受賄當時，均預期行賄者將來參選民意代
    表時，將投票予以支持即屬之，惟若尚未登記參選取得候選
    人資格之行為人，已著手賄選之實施，日後並未登記參選而
    不具候選人資格，或雖登記參選但被取消候選人資格，則行
    求、期約或交付賄賂或不正利益之目的，絕無實現之可能，
    行為人所交付之財物或不正利益與賄選之間，客觀上自無相
    當之對價關係存在，與賄選須以行為時或行為後確有成為候
    選人為特定對象之成立要件有間。
  (二)本件被告丙○○原申請登記學甲鎮第11屆鎮民代表候選人，
    惟因違反公職人員選舉罷免法第34條第5款規定，不得登記
    為候選人，並返還保證金三萬元等情，並有台南縣選舉委員
    會於95年5月15日以南縣選一字第0951550237號函給台南縣
    學甲鎮公所，嗣再由台南縣學甲鎮公所於95年5月16日以所
    民字第0950005405號函給被告丙○○等附卷足稽，依上開函
    示以觀，本件縱被告丙○○有登記為代表候選人，但因自始
    資格即不符，無法成為代表之候選人，被告丙○○並於95年
    5月15日被取消候選人之資格，則被告邱福縱有上開行賄行
    為，惟其進行求賄賂之目的，根本無實現之可能，其所行求
    之款項與賄選之間，客觀上亦難認有相當之對價關係存在。
五、綜上所述，本件被告丙○○自始即條件不符，而因違反公職
    人員選舉罷免法第34條第5款規定，經台南縣政府選舉委員
    會審查後，認為不得登記為候選人，則被告丙○○自始資格
    不符，既無法成為代表之候選人，並已於95年5月15日被取
    消候選人之資格，則被告丙○○行求賄賂之目的，根本無實
    現之可能，其所行求之款項與賄選之間，客觀上亦難認有相
    當之對價關係存在。此外，復查無其他積極證據足證被告丙○○有起訴意旨所指犯行；揆諸前開說明，被告丙○○被訴
    涉犯投票行賄罪嫌，即屬不能證明。因而此原審以不能證明
    被告丙○○犯罪，諭知被告丙○○無罪，核無不合。檢察官
    上訴意旨指摘原判決對被告丙○○諭知無罪採證不當云云，
    為無理由，應予駁回。
據上論斷，應依刑事訴訟法第三百六十九條第一項前段、第三百
六十八條、第三百六十四條、第二百九十九條第一項，公職人員
選舉罷免法第一百條第一項、第二項、第四項、第五項、第六項
、公職人員選舉罷免法第一百十三條第三項，刑法第十一條、第
二條第一項、第二十八條、第五十六條（修正前）、第七十四條
第一項第一款、第九十三條第一項、第三十七條第二項，判決如
主文。
本案經檢察官李傳來到庭執行職務。
中    華    民    國    97    年    9     月    3     日
                  刑事第五庭    審判長法  官  楊明章
                                      法  官  戴勝利
                                      法  官  顏基典
以上正本證明與原本無異。
如不服本判決，應於收受本判決後十日內向本院提出上訴書狀。
其未敘述上訴理由者並得於提起上訴後十日內向本院補提理由書
狀（均須按他造當事人之人數附繕本）「切勿逕送上級法院」。
                                      書記官  呂嘉文
中    華    民    國    97    年    9     月    4     日
附錄本案論罪科刑法條全文：
【修正前】公職人員選舉罷免法第九十條之二
直轄市、縣 (市)議會議長、副議長、鄉 (鎮、市)民代表會主席
及副主席之選舉，對於有投票權之人，行求期約或交付賄賂或其
他不正利益，而約其不行使投票權或為一定之行使者，處三年以
上十年以下有期徒刑，得併科新臺幣二百萬元以上二千萬元以下
罰金。
前項之選舉，有投票權之人，要求期約或收受賄賂或其他不正利
益，而許以不行使其投票權或為一定之行使者，亦同。
預備犯前二項之罪者，處一年以下有期徒刑。
預備或用以行求期約或交付之賄賂，不問屬於犯人與否，沒收之
。
犯第二項之罪者，所收受之賄賂沒收之。如全部或一部不能沒收
時，追徵其價額。
犯第一項、第二項之罪，於犯罪後六個月內自首者，減輕或免除
其刑；因而查獲候選人為正犯或共犯者，免除其刑。在偵查中自
白者，減輕其刑；因而查獲候選人為正犯或共犯者，減輕或免除
其刑。
－－－－－－－－－－－－－－－
【裁判時】公職人員選舉罷免法第100條
直轄市、縣（市）議會議長、副議長、鄉（鎮、市）民代表會主
席及副主席之選舉，對於有投票權之人，行求期約或交付賄賂或
其他不正利益，而約其不行使投票權或為一定之行使者，處3年
以上10年以下有期徒刑，得併科新臺幣2百萬元以上2千萬元以下
罰金。
前項之選舉，有投票權之人，要求期約或收受賄賂或其他不正利
益，而許以不行使其投票權或為一定之行使者，亦同。
預備犯前二項之罪者，處 1 年以下有期徒刑。
預備或用以行求期約或交付之賄賂，不問屬於犯人與否，沒收之
。
犯第2項之罪者，所收受之賄賂沒收之。如全部或一部不能沒收
時，追徵其價額。
犯第1項、第2項之罪，於犯罪後六個月內自首者，減輕或免除其
刑；因而查獲候選人為正犯或共犯者，免除其刑。在偵查中自白
者，減輕其刑；因而查獲候選人為正犯或共犯者，減輕或免除其
刑。


司法院資訊處製作；財團法人民間司法改革基金會備份。
